最高法院民事判決　　　　　　　　　　　　　　　八十八年度台上字第二○六○號
　　上 訴 人　辛○○○
　　　　　　　己 ○ ○
　　　　　　　壬 ○ ○
　　　　　　　庚 ○ ○
　　　　　　　癸 ○ ○
　　　　　　　丙○○○
　　　　　　　乙○○○
　　　　　　　子 ○ ○
　　被上訴人　甲○○○
　　　　　　　戊 ○ ○
　　　　　　　丁 ○ ○
右當事人間請求土地所有權移轉登記事件，上訴人對於中華民國八十八年五月十八日
台灣高等法院第二審更審判決（八十六年度重上更(一)字第一九二號），提起上訴，本
院判決如左：
    主  文
上訴駁回。
第三審訴訟費用由上訴人負擔。
    理  由
本件上訴人主張：上訴人丙○○○之父、辛○○○之公公、其餘上訴人之祖父藍榮華
（戶籍記載為藍華）與被上訴人之父藍永裕，及其另一兄弟藍松根，於日據時期大正
十年三月二十六日訂立鬮書（下稱系爭鬮書），就家產析分管理，約定「新莊郡新莊
街頂坡角字頂坡土地」原先登記為藍永裕之父藍有把名義，仍繼續由藍永裕辦理繼承
登記，但將該土地均分為三份，由三兄弟分別管理，又依系爭鬮書約定藍華所分得之
部分為「新莊郡新莊街頂坡角字頂坡角家屋後田九坵家屋前藍永裕界內大坵田壹坵道
路外上札田壹坵家屋壹棟右護屋貳間稻埕內外貳所內埕照家屋壁前所管竹圍廳居地右
護屋內奎頭壁廳門透下右畔壹垺」，該部分即台北縣新莊市○○○段頂坡角小段一三
三－二、一三三－三、一三三－五八號土地。因土地係信託登記於被上訴人之父藍永
裕名下，被上訴人亦已辦理繼承及分別共有登記，伊以起訴狀繕本送達為終止信託契
約意思表示，自得本於信託關係，請求返還土地。惟土地價值甚鉅，伊無力負擔鉅額
訴訟費用，爰先訴請被上訴人返還上開土地中之一三三－三號土地（民國八十三年七
月七日重測後為新莊市○○段六○三號，下稱系爭土地）。且伊因已協議分割請求返
還系爭土地之債權，依繼承系統表，計算出應繼分如第一審判決附表（下稱附表）所
示，爰求為命被上訴人將系爭土地按附表所示之應繼分比例辦理所有權移轉登記為伊
分別共有之判決。
被上訴人則以：否認系爭鬮書有信託關係。系爭土地是否在鬮書表示之土地範圍，依
上訴人所示土地登記簿謄本並無法確定，且藍華依系爭鬮書所分管之部分何在﹖上訴
人未盡舉證之責。上訴人主張之權利，為繼承人所公同共有，所有者乃應繼分，而所
謂應繼分係指各繼承人對於遺產上一切權利義務所得繼承之比例，並無應有部分，其
訴請被上訴人分別將系爭土地之應有部分依附表之比例為所有權移轉登記，於法有未
合。又系爭鬮書所示之土地有數筆，上訴人亦主張為同一訴訟標的物，而其權利係應
繼分，卻訴請一部給付，能否允許﹖亦有問題。兩造嗣後所立之協議書，非為合建事
宜而訂定，亦非承認上訴人有系爭鬮書之權利，純係雙方就有關遺產爭議互相讓步而
創立新的權利義務關係，意即系爭鬮書已被協議書所廢棄。縱系爭鬮書未被協議書所
廢棄，其請求權亦已罹於時效等語。資為抗辯。
原審以：查兩造之父祖藍永裕、藍華、藍松根三人，於日據時期大正十年三月二十六
日訂立系爭鬮書，約定將「新莊郡新莊街頂坡角字頂坡土地」之家產，均分三份由各
房管理，因當時登記為被上訴人之祖父藍有把所有，約定仍由被上訴人之父藍永裕辦
理繼承登記，惟將來若各房欲辦理分割、買賣、贈與，藍永裕須配合辦理蓋印手續；
依系爭鬮書約定「參房藍華拈得第參鬮應得新莊郡新莊街頂坡角字頂坡角家屋後田九
坵，家屋前藍永裕界內大坵田壹坵道路外上札田壹坵家屋壹棟，右護屋貳間稻埕內外
貳所，內埕照家屋壁前所管竹圍廳居地右護屋內奎頭壁廳門透下右畔壹垺，以上之業
參房應得永達掌管別房不得異議炤」。且藍永裕、藍華之子孫，於六十九年八月五日
另立協議書，內載：「余本同祖同宗，九代同房共業，迨十年三月二十六日，為各房
能各業各管，勿得爭長競短，致傷和氣，願我兄弟克勤克儉，奮志經營，大振家聲，
是以邀請宗親族戚妥議，拈鬮分產，各立門戶，並簽立鬮書為據，時逾五十有九年，
在此期間中，余等之先人或有金錢之借貸，或有產物之交易，其或立有書據者，其或
為私下口諾者，余等或為耳聞，或擁有書據，然均未知其詳全，余等藍永裕之派下與
藍華之派下，經雙方協議……一致拋棄有關藍有把名下祖產繼承之異議……」等字樣
，兩造均簽名其上，被上訴人為藍永裕之繼承人等情，為兩造所不爭，且有系爭鬮書
、兩造戶籍登記簿謄本、繼承系統表、協議書在卷可按，堪信屬實。查台北縣新莊市
○○段六○三號系爭土地，八十三年七月七日重測前為台北縣新莊鎮○○○段頂坡角
小段一三三之三號。六十二年五月二日分割轉載自為台北縣新莊鎮○○○段頂坡角小
段一三三號地，有土地登記簿謄本及地籍圖謄本可稽。依土地登記簿謄本之登載，台
北縣新莊鎮○○○段頂坡角小段一三三號，土地面積為九分一釐三毛，日據時代，新
莊郡新莊街頂坡角字頂坡角一三三番，面積為九分一釐三毛；再者，系爭鬮書明載：
「新莊郡新莊街頂坡角字頂坡角第一三三番內，田抽起貳坵，在屋前左畔以為藍永裕
承重孫之業，永遠掌管，各房不得異議炤。」，該「屋前左畔二坵」比照航照圖及地
籍圖得知，「屋前左畔二坵」屬日據時期之一三三番，即光復後之一三三號，系爭土
地自屬日據時期之一三三番土地，為系爭鬮書所列之土地。系爭鬮書既明定：「新莊
郡新莊街頂坡角字頂坡角土地壹所，坐落地番甲數末尾表示（即八、九、十五、一三
三、一三四番），載明業主權藍有把之名義，須要相續，藍永裕業主權取得登記。所
開印紙諸費，按作參份均分，今日分管，若要分割，藍永裕須要義務盡印；要贈與、
要賣買、不得刁難，所開印紙費用，取得者自擔各不得異議炤。」，且土地登記簿謄
本登載：日據時期大正九年十一月一日藍有把過世，日據時期大正十年十月二十二日
，由藍永裕繼承藍有把之一三三番地，系爭土地於六十二年間為藍永裕所有，則上訴
人主張：一三三番地為鬮書協議分割之土地云云，應可信為真實。依上訴人提出之附
圖(一)、地籍圖謄本、航空圖比對，系爭土地為藍華所有土地之一，即「家屋前，藍永
裕界內大坵田壹坵」之部分土地；再系爭鬮書明載：「長房藍永裕拈得第貳鬮，應得
新莊郡新莊街頂坡角字頂坡角，家屋前田拾壹坵」，故參房藍華拈得第參鬮，應分管
「新莊郡頂坡角字頂坡角……家屋前，藍永裕界內大坵田壹坵」，則系爭土地確實屬
「藍永裕界內大坵田壹坵」。則家屋前田十一坵，應靠近家屋之處。被上訴人所謂，
藍永裕取得家屋前田十一坵係指其所提出之附圖之Ｃ部分，而上訴人取得家屋前，藍
永裕界內大坵田一坵係指Ｂ部分云云，顯與常理有違，不足採信。六十九年協議書，
明載在系爭土地，由藍永裕派下建蓋伍樓式廠房四棟，於簽約日後，一年八個月內點
交藍華派下，並製定略圖；況協議書立會人鄧火田曾親筆證明系爭土地確實大坵田壹
坵是系爭土地，確實為藍華派下所有。另系爭鬮書載「家屋後田九坵」屬藍華所有，
關於此部分，於協議書附圖，亦約定由藍永裕派下建蓋三樓式廠房六棟，於簽約後一
年二個月內點交藍華派下，被上訴人業已建蓋，並移轉登記於藍華派下所有，即坐落
新莊市○○段五五五、五五六、五五七、五五八、五五九、五六○、五六一號地及其
上建物，並有土地登記簿謄本、地籍圖、協議書附圖可證，益證所謂「藍永裕界內大
坵田壹坵」即六十九年協議書附圖所載土地。上訴人提出之「讓渡契約書」，其上明
載「一、甲方（按：藍世琛，即藍永裕派下獨子）將所有座落台北縣新莊市頂坡角頂
坡角小段一三三之二、一三三之三、一三三之二五、一三三之五八、一一五之五三地
號土地……持分所有權全部同意讓渡給乙方（按：藍華派下）」，比照地籍圖，即知
藍世琛係將「藍永裕界內大坵田壹坵」土地，移轉登記於藍華派下。參酌台北縣新莊
市地政事務所檢送之新莊市○○段四二號土地地籍圖謄本等資料，堪認上訴人主張：
系爭土地確實屬系爭鬮書所載之「藍永裕界內大坵田壹坵」部分土地云云為真。惟所
謂信託，係指委任人將財產權移轉或為其他處分，使受託人依信託本旨，為受益人之
利益或特定之目的，管理或處分信託財產之關係，故信託關係，須基於委託人與受託
人間合意訂立信託契約，方能發生。查藍永裕、藍華、藍松根三人所訂立之系爭鬮書
，其前言記載：「仝立分管鬮書合約字藍松根、藍華等竊思張公九世同居，我豈不欲
往古遺風乎，然而天下事分久必合、合久必分，古之理也。所不當分而欲分者，以生
是非。所不當合，而強合者以啟釁端。爰是我兄弟等邀請宗親族戚到家妥議，將新莊
郡新莊街頂坡角字頂坡角第壹番內田抽起貳坵，以為承重孫之業。其餘土地家屋
并家器什物牛豚等項、以及來往條項按作份均分，是日禱告神祗拈鬮為定，各業各
管勿得爭長兢短致傷和氣，愿我兄弟勤克儉奮志經營大振家聲，是所厚望。茲將各房
拈得物業并所約諸事條目列明于後，口恐無憑仝鬮書立合約字壹樣通各執壹通存炤
。一、新莊郡新莊街頂坡角字頂坡角土地壹所，坐落地番甲數末尾表示載明業主權乃
藍有把之名義，須要相續藍永裕業主權取得登記所開印紙諸費，按作參份均分。今日
分管若要分割藍永裕須要義務蓋印，要贈與要賣買不得刁難，所開印紙費用取得者自
擔各不得異議炤」。乃係分管家產之約定，在未分割登記前，暫以藍永裕名義登記繼
承，非三人合意訂立信託契約，使受託人藍永裕依信託本旨，為受益人（藍華、藍松
根）之利益或特定之目的、管理或處分信託財產之關係。上訴人主張：藍永裕依鬮書
之約定單獨登記系爭繼承之土地為信託關係，尚不足採。復查藍永裕、藍華之子孫，
於六十九年八月五日另立協議書，為兩造所不爭，且有協議書附卷可稽。協議書第一
條即明示：「雙方一致拋棄有關藍有把名下祖產繼承之異議，且雙方一致同意廢棄一
切在本書簽訂前，雙方之先人或本人所訂立之各種契約或以據之各種權利憑證，並拋
棄其追索權。」，並約定藍永裕派下應在系爭土地上建蓋伍樓式廠房四棟，於簽約日
後，一年八個月內點交藍華派下，經雙方協議，並製有略圖。兩造同意廢棄一切在該
協議書簽訂前雙方之先人或本人所訂立之各種契約或以據之各種權利憑證，並拋棄其
追索權，並約定由一方建屋後分屋與他方之契約關係，該新法律關係與系爭鬮書之法
律關係，牴觸不合。被上訴人辯稱：該協議書係為解決雙方爭議而成立之和解契約以
創立新的權利義務關係，並非承認上訴人在系爭鬮書之權利云云，應可認採。該協議
書既有效成立，應認前此上訴人本於系爭鬮書之權利，已合意拋棄而喪失。至上訴人
己○○、壬○○之被繼承人藍世濱雖曾於七十二年以存證信函向被上訴人表明解除上
開協議，並表示依協議書訂立前之狀態，即依系爭鬮書之約定交還土地；惟上訴人自
承其已另案依該協議訴請被上訴人建屋云云，上訴人既未證明兩造協議業經合法解除
，上訴人僅能依該協議主張權利，不得再本於系爭鬮書之法律關係主張信託關係存在
，請求被上訴人返還系爭土地。因而維持第一審所為上訴人敗訴之判決，駁回上訴人
之上訴。按和解之本質，究為創設，抑為認定，應依和解契約之內容定之。當事人以
他種之法律關係或以單純無因性之債務約束等，替代原有之法律關係時，屬於創設；
否則，以原來而明確之法律關係為基礎而成立和解時，則屬認定。和解內容，倘以他
種法律關係，替代原有法律關係者，則係以和解契約創設新法律關係，故債務人如不
履行和解契約，債權人應依和解創設之新法律關係請求履行，不得再依原有法律關係
請求給付。原審以兩造為解決祖產之爭執，於六十九年間成立協議，廢棄前此雙方之
先人或本人之各種契約，並約定藍永裕派下應在系爭土地上建蓋伍樓式廠房四棟，於
簽約日後，一年八個月內點交藍華派下，該新法律關係與系爭鬮書之法律關係，牴觸
不合，創立新的權利義務關係，認上訴人僅可依協議之新法律關係請求履行，不得再
依系爭鬮書之原有法律關係請求給付，而為上訴人敗訴之判決，經核並無違誤。上訴
論旨，徒就原審取捨證據、認定事實之職權行使，指摘其為不當，求予廢棄原判決，
非有理由。末查原判決就發回前第三審訴訟費用漏未為裁判，乃是否聲請補充判決之
問題，併予明。
據上論結，本件上訴為無理由。依民事訴訟法第四百八十一條、第四百四十九條第一
項、第七十八條，判決如主文。
中      華      民      國    八十八    年      九      月      十      日
                              最高法院民事第三庭
                                  審判長法官  范  秉  閣
                                        法官  朱  建  男
                                        法官  曾  煌  圳
                                        法官  許  澍  林
                                        法官  鄭  玉  山
      右正本證明與原本無異
                                              書  記  官
中      華      民      國    八十八    年      九      月    二十九    日
